臺灣高等法院臺南分院刑事裁定　　　　　　 九十一年度聲再字第八八號　　Ｃ
　　　再審聲請人
　　　即受判決人　甲　○　○
右列聲請人因殺人案件，對於最高法院八十八年台上字第五四二二號確定判決，中華
民國八十八年六月八日本院八十八年度上重更(二)字第一一六號判決（台灣台南地方法
院八十六年度重訴字第一號、台灣台南地方法院檢察署八十五年度偵字七一一一號）
，聲請再審，本院裁定如左：
      主      文
再審之聲請駁回。
      理      由
一、聲請意旨略以：聲請人因被訴共同殺人案件，經最高法院八十八年度台上字第五
    四二二號判決駁回上訴確定。該確定判決，係以本院八十八年度上重更(二)字第一
    一六號判決（下稱原判決）所認定事實，為判決基礎，固非無見。然時過境遷，
    本件已有足以啟再審程序事由出現：
  (一)日前緝獲乙○○，乃本件原審不及調查新證據：
    (1)原判決所以認定聲請人成立共同殺人罪，並非認聲請人有參與殺人行為實施，
    而係認聲請人於民國（下同）八十四年二月廿七日晚上，在台南縣東山鄉某處工
    寮，先參與二小時殺人謀議，而決意殺人。而聲請人於原審否認有殺人犯意，且
    辯稱：在台南縣東山鄉工寮，被害人張英義與吳慶男發生激烈口角，吳慶男乃命
    綽號「黑面」、「小陳」，將徐聖武等三名被害人，綑綁丟入賓士車後行李箱，
    當時聲請人與乙○○等其他在場者，均極力勸阻，勸吳慶男莫將事情惡化。另證
    人葉再軒與張振興，亦均證述聲請人與乙○○確有勸阻殺人情事。(2)稽諸上述，
    足見聲請人案發當時，究有無殺人犯意，乙○○應足以證明，此即為原審或本案
    其他事實審，於審理本件當時，所未及調查證據；倘乙○○於本件審理當時，並
    非在逃，而可供傳訊，即屬「必要調查關鍵證據」。原審當時未能傳訊乙○○，
    到庭作證，顯非因乙○○，不居關鍵地位，而是因乙○○當時在逃亡，欲其到庭
    作證，有事實上不可能。又某項證據有調查「必要性」，一般而言，須兼具「證
    據關聯性」與「調查可能性」。由此可知，乙○○所以未及成為原審必要調查證
    據，原因不在其無「證據關聯性」。蓋乙○○證言關聯性，較諸證人葉再軒與張
    振興，更屬直接，而係因乙○○當時在逃，行蹤成謎，無從發見，從而以原審當
    時所處時點觀之，乙○○為本案證人，雖至關緊要，但因欠缺調查可能性。茲乙
    ○○既已歸案，「調查可能性」欠缺即已不存，則乙○○應屬本件判決確定後始
    被發見，且有調查必要之新證據，足資為本案再審事由。(3)或謂乙○○證言如何
    ，尚非確定，故非顯然足為受判決人有利判決，不須經過調查程序者，應不符再
    審所須新證據「顯然性」要件云云。然依最高法院卅二年抗字第一一三號判例要
    旨，乙○○為人證，證據方法，形式上並無顯然瑕疵，至證言內容何如？可採與
    否？均為開始再審後，始須調查判斷證據力問題。是以，證人乙○○證言內容，
    尚未確定，非但不足援為拒絕本件再審聲請理由，反而是其證言，將有如何內容
    與證言價值，均屬尚未確定事項，正是有待本案再審程序，應予調查事項，此乃
    本案所以應該再審理由所在。(4)況如前所述，若證人乙○○於原審係屬可能調查
    證據，則其必屬原審應予調查必要證據。而證人乙○○，因當時無從緝獲，以供
    傳訊，顯非可歸責於聲請人事由。若僅因乙○○歸案時，已在本件確定後，即謂
    證人乙○○非本件應予調查證據，無異將乙○○，一時未能緝獲，所生程序不利
    益，無端均轉由聲請人負擔，且係以聲請人承受死刑判決方式轉嫁，殊非公平與
    合理。
  (二)原判決未及注意相驗屍體證明書「意義與內容」：
  (1)依最高法院八十三年台抗字第五一五號裁判意旨，檢察總長日前，曾就本案提起
    非常上訴，惜遭最高法院九十一年台非字二三號刑事判決（下稱非常上訴判決）
    駁回。然值得注意者：該非常上訴判決理由(四)謂：至死亡時間（按指本案三位被
    害人，活活燒死於車後行李箱時間），相驗屍體證明書雖記載：「大約為八十四
    年二月廿八日上午零時前後」。所謂「大約、前後」，僅係相驗時所為非肯定記
    載，確實時間，尚待偵審機關調查審認等語，足見上開非常上訴判決是認為：本
    案被害人徐聖武等三人，在高雄縣甲仙鄉現場，確實死亡時間究竟為何？本案原
    確定判決未加認定，故待偵審機關調查審認。即該非常上訴判決理由要旨，應該
    有三：本案被害人等確實死亡時間，尚未為原確定判決認定。該尚未確認死
    亡時間究係何時？於本案判決結果，至有影響，非無關緊要。故應係「尚待」，
    而非「毋須」偵審機關調查審認。上述疑點調查審認，於法院方面，乃屬「事
    實審」，而非「法律審」應盡職責，故應屬「再審」，而非「非常上訴」事由。
  (2)對上述最高法院非常上訴判決理由，如所為理解無誤，則該非常上訴判決，實已
    揭示：本案應以：「原判決並未充分注意屍體相驗證明書等鑑識文書內容（各該
    文書未肯定記載，被害人確實死亡時間）與意義（被害人確實死亡時間未確定，
    將使各該鑑識文書，是否能為聲請人警訊自白之補強證據，即成疑問）」為由，
    開始再審程序，以求對於位居關鍵之確實死亡時間，有詳實調查審認。
  (3)本件被害人等人，確實死亡時間何如？勢將對「聲請人究竟有無可能，於八十四
    年二月廿七日晚上十時後，與被害人死亡前，在台南縣東山鄉工寮，與吳慶男等
    人進行二小時殺人謀議？」之疑問，有決定性答案，亦即將可決定聲請人警訊自
    白是否屬實。蓋原判決已認八十四年二月廿七日晚上十時許，聲請人與吳慶男等
    人，正於台南縣新營市古洞茶藝館中，持槍挾持被害人，繼而將被害人，載往台
    南縣東山鄉某處工寮，到達工寮，聲請人與吳慶男等人，即闢室會商，經二小時
    謀議，而決意殺人。其後即由吳慶男等人，將被害人載至高雄縣甲仙鄉咖啡巷現
    場，放火將被害人等人，活活燒死於車後行李箱等情。則依原判決認定的前揭事
    實，聲請人與吳慶男，於台南縣東山工寮謀議結束時間，必在八十四年二月廿八
    日上午零時以後。然原判決所援引相驗屍體證明書等，卻認定被害人於高雄縣甲
    仙鄉，遭活活燒死的時間，大約在八十四年二月廿八日上午零時前後。被害人等
    人，如在零時前死亡，則如上所述，聲請人必無可能，在台南縣東山鄉工寮，與
    吳慶男等人，進行二小時犯罪事實之謀議，且死亡時間愈提前，該謀議事實，即
    本案基本犯罪事實，就愈不可能為真。最高法院非常上訴判決，認被害人確實死
    亡時間，尚待調查確定，而非於判決結果不生影響，道理即在於此。又調查審認
    被害人死亡時間，乃事實審職權，是前揭非常上訴判決理由，實已點出本件應行
    再審事由，自值參酌。
  (三)稽上所述，本案應就乙○○有無與聲請人勸阻吳慶男殺人？與被害人等確實死亡
    時間如何？二點疑點，開始再審調查審認程序，道理甚明。為此，爰依刑事訴訟
    法第四百廿條第一項第六款規定，聲請再審，請求裁定准予再審云云。
二、按有罪判決確定後，因發現確實新證據，足認受有罪判決者，應受無罪、免訴、
    免刑或輕於原判決所認罪名之判決者，為受判決人利益，得聲請再審，刑事訴訟
    法第四百廿條第一項第六款定有明文。又所謂發現確實新證據，係指該項證據，
    事實審法院判決當時已經存在，然於判決前因未經發見，不及調查斟酌，至其後
    始行發見，尚須可認為確實足以動搖原確定判決者而言，如判決前已經當事人提
    出或聲請調查證據，經原法院捨棄不採，或顯然不足以動搖原確定判決，即非該
    款所謂發見新證據，自不得據為再審聲請原因（最高法院廿八年抗字八號、卅三
    年抗字七○號、五十年台抗字一○四號判例，及七十二年九月十三日七十二年度
    十一次刑事庭會議決議參照）。經查：
  (一)本件聲請意旨稱，證人乙○○應足為聲請人曾極力勸阻吳慶男，莫將事情惡化之
    必要證明云云。惟被害人徐聖武、張英義及張世憲三人，被押至台南縣東山鄉山
    上後，聲請人曾與吳慶男等人，另闢一室，商量如何處理，達二小時，此為聲請
    人自認事實。雖聲請人辯稱：係吳慶男主張要將徐聖武三人殺死，伊極力阻止，
    仍無效云云。然本件與徐聖武等人，有債權債務糾紛者，乃聲請人，吳慶男不過
    是聲請人找來的幫手，吳慶男代聲請人處理賭債，何能反而居於主導地位。另聲
    請人於警局初訊辯稱：伊曾反對致被害人他們三人於死，但吳慶男曾於工寮會商
    ，堅決要將徐聖武等三人處死，藉以報復徐聖武等人，曾開車持槍挾持伊、郭文
    勝及綽號「黑面」等三人云云（詳八十四年五月廿二日警訊筆錄）。且聲請人於
    警訊亦供稱：吳慶男將九○手槍，交伊持用，伊隨即將徐聖武等三人，押離古洞
    茶藝館，由伊與綽號「黑面」者，押張世憲及徐聖武等人，往台南縣曾文水庫方
    向山上某處偏僻工寮（詳警卷三頁反面）。由綽號「黑面」持槍看守被害人三人
    ，伊與吳慶男、小陳、郭文勝等四人，在其他房間，會商如何解決，經過二個小
    時，再由伊等五人，共同將被害人徐聖武等三人，抬至張世憲賓士轎車後行李箱
    ，蓋上行李箱。即由吳慶男駕駛，小陳坐上該車戒護，另郭文勝單獨駕駛紅色喜
    美車，隨同前往處理，當時徐聖武等三人還活著，經過二、三個小時，吳慶男等
    三人，共同乘坐紅色喜美車返回工寮，與伊、「黑面」會合，吳慶男當面告訴渠
    等說，徐聖武等三人，已被以汽油點火，燒死在高雄縣甲仙鄉山上賓士車內，已
    處理完畢等語（詳八十四年五月廿二日警訊筆錄）。由此觀之，聲請人既然自承
    參與押人同往台南縣東山鄉山上，又與吳慶男等密商二小時，始由吳慶男、「小
    陳」及郭文勝，將關有被害人徐聖武、張英義及張世憲三人之賓士車，縱火焚燒
    。依此聲請人謂其有反對將被害人致死說詞，要難令人盡信。準此益徵聲請人與
    同夥吳慶男、郭文勝、綽號「黑面」及「小陳」等人，確有殺人犯意聯絡及行為
    分擔，至為灼然。
  (二)又聲請人甲○○，於警局初訊時，自始即未供述，案發當時，葉再軒有在場耳聞
    伊勸阻吳慶男，勿加害徐聖武等人情事。而證人葉再軒於原審及本院上重更(一)審
    及更(二)審雖供證：某晚拿胃藥到台南縣東山鄉山上給乙○○，有聽到甲○○向吳
    慶男說放人云云。另證人張振興於本院上重更(一)審亦證述：曾聽乙○○於事後提
    及，有阻止吳慶男不讓被害人死云云。所供顯均與聲請人在警訊自白，不相符合
    ，應屬事後迴護之詞，至為明灼。而聲請人本次聲請再審，以證人乙○○業經緝
    獲可供傳訊，所欲乙○○證明之事，與證人葉再軒、張振興所證明之事，應均屬
    相同，然證人葉再軒、張振興所供有利於聲請人證詞，業經原確定判決予以審酌
    在案（詳本院卷廿一頁正、反面所附本院八十八年度上重更二字第一一六號判決
    正本）。即便本院在本次聲請人聲請再審聲案件，於九十一年十月廿九日，向本
    院九十一年度上重更三字第四四五號殺人案件之承辦股，借訊證人乙○○（詳本
    院卷一五八頁）。依證人乙○○於本院供稱：伊係受聲請人甲○○拜託來勸阻吳
    慶男不要打人云云（詳本院卷一六○至一六二頁）。證人乙○○所為供述，仍與
    證人葉再軒、張振興二人所供證內容相同。而證人葉再軒、張振興所供證言，已
    為原確定判決所審酌，則證人乙○○所供證言，即了無新義，要不足以確實動搖
    原確定判決所為事實認定。依前說明，本件聲請人所指該項證據，顯非於判決前
    ，因未經發見，致不及調查斟酌，至其後始行發見，且亦非可認為係確實足以動
    搖原確定判決之證據。依此，聲請人所提九十一年四月九日，最高法院檢察署91
    台愛字第○四六九○號函，顯非事實審法院判決當時已經存在之證據。又聲請人
    本件所提出台灣高雄地方法院檢察署相驗屍體證明書三份，亦經原確定判決，予
    以審酌在案，當亦不足作為本件再審事由（詳本院卷十八頁背面所附本院八十八
    年度上重更二字第一一六號判決）。故本件聲請人前開再審意旨，顯均與再審規
    定不符。聲請人再審聲請，為無理由，應予駁回。
  (三)又聲請意旨稱：本案被害人徐聖武等三人，確實死亡時間究竟為何？尚待偵審機
    關調查審認云云。然按法院認為無再審理由者，應以裁定駁回之。經前項裁定後
    ，不得更以同一原因聲請再審，刑事訴訟法第四百卅四條定有明文。本件聲請人
    曾以此理由，一再向本院提出再審聲請，均經本院認為無理由，分別以：八十
    八年度聲再字第二四二號裁定理由第三項。八十九年度聲再字第八號聲請裁定
    理由第二項。八十九年度聲再字第一二八號聲請裁定理由第二項。八十九年
    度聲再字第二一一號裁定理由第五項。九十年度聲再字第一八號裁定理由第二
    項。九十年度聲再字第三九號裁定理由第三項。九十年度聲再字第一六一號
    裁定理由第四項。九十年度聲再字第二三○號裁定理由第三項。九十一年度
    聲再字第三一號裁定理由第三項。九十一年度聲再字第四四號裁定理由第二項
    。九十一年度聲再字第五五號裁定理由第四項，予以駁回在案，有各該裁定附
    卷可稽（詳本院卷五二至九八頁）。是本件聲請人，於茲再以相同理由，聲請再
    審，依上揭法條規定，其聲請要於不合法，應予駁回。
  (四)綜上所述，本件聲請人再審聲請意旨，部分為無理由（即前述二(一)至(二)所述），
    部分為不合法（即前述二(三)所述部分），應俱予駁回。
據上論斷，應依刑事訴訟法第四百卅三條、第四百卅四條，裁定如主文。
中    華    民    國      九十一      年      十        月    卅一      日
                                  臺灣高等法院臺南分院刑事第七庭
                                      審判長法官  蔡    崇    義
                                            法官  許    進    國
                                            法官  董    武    全
右正本證明與原本無異。
如不服本裁定應於送達後五日內向本院提出抗告狀。
                                      法院書記官  黃    全    忠
中    華    民    國      九十一      年      十一      月    六        日
